臺灣臺南地方法院民事判決　九十一年度訴字第二四七四號
　　原　　　告　台南縣仁德鄉農會
　　法定代理人　丁○○
　　訴訟代理人　乙○○
　　被　　　告　甲○○
　　　　　　　　丙○○
右當事人間請求塗銷抵押權登記等事件，本院判決如左：
    主　　文
被告甲○○、丙○○間於民國九十一年八月六日就坐落台南縣仁德鄉○○○段六四七
地號應有部分三分之二、同段六五一之三地號應有部分四分之一所為債權額本金最高
限額新台幣貳佰萬元之抵押權設定行為應予撤銷。
被告丙○○應將前項土地於民國九十一年八月六日經台南縣歸仁地政事務所以民國九
十一年歸地字第一○七四三○號收件，本金最高限額新台幣貳佰萬元之抵押權設定登
記予以塗銷。
訴訟費用由被告負擔。
    事    實
甲、原告方面：
一、聲明：
    求為判決如主文所示。
二、陳述：
    (一)被告甲○○於民國（下同）八十三年一月二十八日向原告借款新台幣（下同）
      三百萬元，復於八十六年十月二十七日邀同訴外人王國哲、王仁志為拋棄先訴
      抗辯權之連帶保證人，向原告借款五百五十萬元，因久未繳息，依法執行，於
      鈞院九十年度執速字第一六六六號強制執行擔保物被告甲○○所有不動產後，
      具領分配款八百一十五萬一百零五元，不足三百九十萬四千六百六十一元。
    (二)被告甲○○於九十一年七月二十四日得悉擔保物拍定不足後，隨即勾結被告丙
      ○○（被告甲○○之甥婿），於九十一年八月六日將所有台南縣歸仁鄉○○○
      段六四七地號應有部分三分之二、同段六五一－三地號應有部分四分之一土地
      二筆，向台南縣歸仁地政事務所辦理抵押權設定登記，以逃避清償之責，且侵
      害原告之債權，爰依民法第二百四十四條之規定，請求撤銷該詐害行為，並塗
      銷該抵押權登記，以回復原狀。
三、證據：提出
    (一)借據一紙暨授信約定書三紙。
    (二)借據一紙暨授信約定書一紙。
    (三)本院九十年度執字第一六六六號分配表一份。
    (四)本院九十一年十月十四日九十南院鵬執速字第一三三六一號債權憑證一紙。
    (五)土地登記簿謄本二份。
    (六)不動產估價鑑定書及土地價值分析表。
乙、被告方面：
一、聲明：
    原告之訴駁回。
二、陳述：
    (一)原告以被告甲○○於九十一年八月六日提供台南縣仁德鄉○○○段六四七及六
      五一之三地號土地二筆，為被告甲○○對被告丙○○借款本息最高限額二百萬
      元存續期間三十年之擔保，設定抵押權登記，茲原告認被告丙○○長久以來家
      非富有，並無如此鉅額款項，因認其抵押權設定登記之原因，已不存在。惟查
      ，被告丙○○於八十三年十二月七日向台南縣歸仁鄉農會貸款，有台南縣歸仁
      鄉農會貸款契約可資查證，被告丙○○原欲購買土地乙事，然因故土地買賣未
      能完成才因而將該筆款項二百萬元借予被告甲○○，並於同年十二月二十七日
      將該筆錢匯入甲○○之女兒王秀月所有之帳戶內，有華僑商業銀行仁德分行客
      戶帳戶往來明細報表可稽。又被告甲○○與原告間之債務等事，被告丙○○並
      不清楚，然係被告丙○○積欠台南縣歸仁鄉農會之貸款已無法再清償，因而向
      甲○○催促該筆借款，又甲○○身無現金可清償，因此便將該二筆土地擔保設
      定抵押乙事，再者，被告丙○○亦是無辜受害者，原告自不得請求塗銷抵押權
      之設定登記。
    (二)被告甲○○是在八十三年十二月二十七日向被告丙○○借款，被告丙○○於當
      日在台灣中小企業銀行歸仁分行領出現金二百萬元，當場交付被告甲○○，初
      時依農會貸款利率計付利息，嗣被告甲○○無力清償。
三、證據：提出華僑商業銀行仁德分行客戶帳戶往來明細表。
丙、本院依職權調閱本院九十年度執字第一六六六號案卷，並向財政部台灣省南區國
    稅局新化稽徵所函查被告甲○○、丙○○財產歸戶資料及所得稅申報資料及向台
    南歸仁地政事務所函調系爭抵押權登記資料。
    理　　　由
一、按「訴狀送達後，原告不得將原訴變更或追加他訴，但被告於訴之變更或追加無
    異議，而為本案之言詞辯論者，視為同意變更或追加。」民事訴訟法第二百五十
    五條第一項、第二項定有明文。本件原告起訴狀係主張被告二人通謀虛意思表示
    ，請求確認被告二人間就坐落系爭台南縣仁德鄉○○○段六四七地號應有部分三
    分之二及同段六五一－三地號應有部分四分之一土地二筆於九十一年八月六日所
    設定之本金最高限額二百萬之抵押權不存在，並請求被告丙○○塗銷上開抵押權
    登記，嗣於言詞辯論中變更為依民法第二百四十四條請求撤銷被告二人上開抵押
    權設定行為，並塗銷抵押權登記，被告二人無異議，而為本案之言詞辯論，核之
    首揭法律之規定，原告訴之變更應予准許，先予說明。
二、原告起訴主張被告甲○○為其債務人，所積欠之借款經拍賣抵押物後，尚不足三
    百九十萬四千六百六十元，被告甲○○於九十一年七月二十四日抵押物拍定後，
    將其所有坐落台南縣仁德鄉○○○段六四七地號應有部分三分之二及同段六五一
    之三地號應有部分四分之一土地二筆，於九十一年八月六日設定本金最高限額二
    百萬元之抵押權予被告丙○○，業經原告提出借據二紙暨授信約定書四紙、本院
    九十年度執字第一六六六號分配表一份、本院九十一年十月十四日九十南院鵬執
    速字第一三三六一號債權憑證一紙及土地登記簿謄本二份為證，並有台南縣歸仁
    地政事務所九十一年十一月十三日所登記字第○九一○○一○九○七號函送之抵
    押權設定申請書及附繳證件影本等附卷，被告二人對原告此部分主張亦不爭執，
    惟以渠等間確有借貸關係，被告丙○○對原告與被告甲○○債權債務關係不知情
    等語置辯。
三、按「債務人所為之無償行為，有害及債權者，債權人得聲請法院撤銷之，債務人
    所為之有償行為，於行為時明知有損害於債權人之權利者，以受益人於受益時，
    亦知其情事者為限，債權人得聲請法院撤銷之，債務人之行為非以財產權為標的
    或僅有害於以給付特定物為標的之債權者，不適用前二項之規定」，民法第二百
    四十四條定有明文。本件應審究者為被告二人間就系爭土地設定抵押權行為究為
    有償行為或無償行為，渠等所為抵押權設定行為是否侵害原告之債權。
    (一)按債務人以其所有之不動產設定抵押權，同時向他人借貸款項，其設定抵押權
      之行為，固屬有償行為，若先有債權之存在而於事後為之設定抵押權者，如無
      對價關係，即屬無償行為，倘有害及債權，則債權人自得依民法第二百四十四
      條第一項之規定以撤銷之，最高法院五十台上字第三五二八號著有判例。本件
      被告甲○○既於八十三年十二月二十七日向被告丙○○借得二百萬元，惟因被
      告丙○○屢向被告甲○○催促清償系爭債務，被告甲○○身無現金可清償，始
      於九十一年八月六日將系爭二筆土地設定抵押權予被告丙○○，則被告間顯然
      是以早已存在之債權於事後再設定抵押權以為擔保，參諸首揭判例意旨，自屬
      無償行為，應無疑義。
    (二)次查被告甲○○所有坐落台南縣仁德鄉○○○段六四七－二地號及其上未保存
      登記建物建號一四二七、一四二八號、同段六五一地號及其上建物建號七五二
      、七五三號門牌均為台南縣仁德鄉上崙村上崙子二一八之一號等不動產，業經
      設定抵押權予原告，以擔保其對原告之借款債務，上開不動產為本院民事執行
      處以九十年度執字第一六六六號於九十一年五月二十二日拍賣拍定，被告甲○
      ○另所有坐落台南縣仁德鄉○○○段六四八－一地號及其上建物建號三二七號
      門牌台南縣仁德鄉上崙村上崙子二一一之七號，亦為本院上開強制執行案件於
      九十一年七月二十四日拍賣拍定，經分配上開賣得價金後，原告受償八百一十
      五萬零一百零五元（其中六萬九千五百元為執行費用），尚不足三百九十萬四
      千六百六十一元，業經調取上開強制執行案卷核閱無訛。被告甲○○現除系爭
      台南縣仁德鄉○○○段六四七地號應有部分三分之二、同段六五一－三地號應
      有部分四分之一土地二筆外，別無其他財產，其於九十年度並未申報綜合所得
      稅，有財政部台灣省南區國稅局新化稽徵所九十一年十一月十九日南區國稅新
      化資字第○九一○○三八九八二號函附卷可明，被告甲○○復自認現無工作，
      無力清償債務，該二筆土地被告甲○○應有部分經本院民事執行處鑑定其價額
      合計僅一百二十三萬九千五百九十元，有原告提出本院九十一年度南院鵬執速
      字第三三○四二號不動產價格鑑定書、土地價值分析表附卷，則以系爭土地之
      鑑定價格猶不足以清償被告甲○○積欠原告之債務，遑論設定抵押予被告丙○
      ○擔保其二百萬元債權，核其抵押權設定之無償行為，確已致原告之債權不能
      受償，即有害及原告之債權。
四、綜上所陳，被告二人就系爭二筆土地應有部分所為設定抵押權之行為，既屬無償
    行為，且有害及原告之債權，從而，原告依民法第二百四十四條之規定請求撤銷
    被告之抵押權設定契約並塗銷抵押權登記，於法有據，應予准許。
五、結論：本件原告之訴為有理由，依民事訴訟法第七十八條、第八十五條第一項，
    判決如主文。
中　　　華　　　民　　　國　　九十一　　年　　　十二　　月　　　十九　　日
                                臺灣臺南地方法院民事第三庭
~B法　　　官　林逸梅
右為正本係照原本作成
如對本判決上訴，須於判決送達後廿日內向本院提出上訴狀
中　　　華　　　民　　　國　　九十一　　年　　　十二　　月　　　十九　　日
~B法院書記官　魏芝雯
